---
title: Wykorzystanie analizy regresji do określenia zależności między ogólną liczbą
  ludności a danymi pomocniczymi stosowanymi w modelowaniu dazymetrycznym
author: "Adrian Kurs, Maciej Wołosz, Piotr Pacuła"
date: "2024-05-11"
output:
  html_document:
    code_folding: hide
  pdf_document: default
---

```{r setup, include=FALSE}
library(sf)
library(ggplot2)
library(patchwork)
library(dplyr)
library(stringr)

out_model_punkty_adresowe = st_read("dane\\out_model_punkty_adresowe.shp")
```

# 1. Wykorzystanie analizy regresji do określenia zależności między ogólną liczbą ludności a punktami adresowymi.

```{r}

maxpop = max(c(out_model_punkty_adresowe$TOT, out_model_punkty_adresowe$EST_POP))

p1 <- ggplot(data = out_model_punkty_adresowe) +
  geom_sf(aes(fill = TOT)) +
  scale_fill_gradient2(name = "Liczba ludności", low = "white", high = "red", limits = c(0,maxpop)) + 
  labs(title = "Ryc.1 Mapa oryginalnych wartości liczby ludności") + 
  theme_bw() + theme(
    axis.text = element_blank(),
    axis.ticks = element_blank(),
    panel.grid = element_blank())

p2 <- ggplot(data = out_model_punkty_adresowe) +
  geom_sf(aes(fill = EST_POP)) +
  scale_fill_gradient2(name = "Liczba ludności", low = "white", high = "red", limits = c(0,maxpop)) + 
  labs(title = "Ryc.2 Mapa estymowanych wartości liczby ludności") + 
  theme_bw() + theme(
    axis.text = element_blank(),
    axis.ticks = element_blank(),
    panel.grid = element_blank())

print(p1)
print(p2)
```


```{r}

p3 <- ggplot(data = out_model_punkty_adresowe) +
  geom_sf(aes(fill = RES)) +
  scale_fill_gradient2(name = "Błąd estymacji", low = "blue", high = "red", limits = c(min(out_model_punkty_adresowe$RES), max(out_model_punkty_adresowe$RES))) + 
  labs(title = "Ryc.3 Mapa różnic między wartością obserwowaną liczby ludności a jej estymacją") + 
  theme_bw() + theme(
    axis.text = element_blank(),
    axis.ticks = element_blank(),
    panel.grid = element_blank())

print(p3)
```

```{r}
out_model_punkty_adresowe$RES_reclass = case_when(
    out_model_punkty_adresowe$RES < 0 ~ "bledy ujemne",
    out_model_punkty_adresowe$RES == 0 ~ "brak bledu",
    out_model_punkty_adresowe$RES > 0 ~ "bledy dodatnie",
  )

p4 <- ggplot(data = out_model_punkty_adresowe) +
  geom_sf(aes(fill = RES_reclass)) +
  scale_fill_manual(name = "Typ błędu", 
                    values = c("bledy dodatnie" = "red", "brak bledu" = "white", "bledy ujemne" = "blue")) +
  labs(title = "Ryc.4 Mapa zreklasyfikowanych błędów modelu") +
  theme_bw() + theme(
    axis.text = element_blank(),
    axis.ticks = element_blank(),
    panel.grid = element_blank())

print(p4)
```

```{r}

meanerror = mean(out_model_punkty_adresowe$RES)
rmse = sqrt(mean((out_model_punkty_adresowe$RES)^2))

print(paste("średni błąd estymacji modelu wynosi", round(meanerror,2), "natomiast pierwiastek średniego błędu kwadratowego wynosi", round(rmse,2)))
```

# 2. Wykorzystanie analizy regresji do określenia zależności między ogólną liczbą ludności a liczbą mieszkań.

```{r, include=FALSE}
library(sf) #analizy przestrzenna danych wektorowych w R
library(rgugik) #pobranie danych BDOT10k z GUGiK
library(ggplot2)
library(ggResidpanel) #interaktywne wykresy diagnostyczne
library(ggfortify) # wykresy diagnostyczne w stylizacji ggplot2.
library(broom)
library(plotly)
library(car)
library(cowplot)

# PRZYGOTOWANIE DANYCH
zlewnia <- st_read("dane_dasy/zlewnia_gp.shp")

#wczytanie danych z pliku shp
pop1km_3035 <- st_read("dane_dasy/pop1km_gp3035.shp")

#transformacja układów współrzędnych z układu 3035 -> 2180
pop1km  <- st_transform(pop1km_3035, 2180)
pop1km <- pop1km[,c("TOT", "CODE")]
head(pop1km)

grid100m <- st_read("dane_dasy/grid100m_2180.shp")

grid100m <- grid100m[,1]


topodb_download("szczecinecki", outdir = "./dane_dasy") #POBIERANIE DANYCH - WYMAGA DOSTEPU DO INTERNETU
budynki <- read_sf("./dane_dasy/PL.PZGiK.339.3215/BDOT10k/PL.PZGiK.339.3215__OT_BUBD_A.xml")
head(budynki)

budynki <- budynki[,c("x_kod", "liczbaKondygnacji")]
colnames(budynki) <- c("TYP_BUD", "KONDYGNACJE", st_geometry(budynki) <- "geometry")

budynki_mieszkalne <- budynki[budynki$TYP_BUD%in%c("BUBD01", "BUBD02", "BUBD03", "BUBD04"),] 

table(budynki_mieszkalne$TYP_BUD, budynki_mieszkalne$KONDYGNACJE)

budynki_mieszkalne_pop1km <- budynki_mieszkalne[pop1km,]

plot(budynki_mieszkalne_pop1km)

# st_write(budynki_mieszkalne_pop1km, "dane/cz2_budynki_mieszkalne_pop1km.shp", delete_dsn = TRUE)

table(budynki_mieszkalne_pop1km$TYP_BUD, budynki_mieszkalne_pop1km$KONDYGNACJE)

budynki_mieszkalne_pop1km$KATEGORIA[budynki_mieszkalne_pop1km$TYP_BUD%in%c("BUBD01")]<-1

#budynki_mieszkalne_pop1km$KATEGORIA[budynki_mieszkalne_pop1km$TYP_BUD%in%c("BUBD02")]<-2
budynki_mieszkalne_pop1km$KATEGORIA[budynki_mieszkalne_pop1km$TYP_BUD%in%c("BUBD03", "BUBD04")]<- budynki_mieszkalne_pop1km$KONDYGNACJE[budynki_mieszkalne_pop1km$TYP_BUD%in%c("BUBD03", "BUBD04")]

centroidy_budynki <- st_centroid(budynki_mieszkalne_pop1km)

budynki_w_pop1km <- st_join(centroidy_budynki, pop1km[,c("TOT", "CODE")])

count_budynki <- aggregate(KATEGORIA~CODE, budynki_w_pop1km, sum, na.rm=TRUE)
colnames(count_budynki) <- c("CODE", "N_BUDYNKI")

pop1km <- merge(pop1km, count_budynki, by = "CODE", all.x = TRUE)

head(pop1km)

pop1km$N_BUDYNKI[is.na(pop1km$N_BUDYNKI)]<- 0

```

### 2.1 Liniowy model zależności między liczbą ludności a liczbą mieszkań w siatce 1km

```{r}
# wykres rozrzutu
ggplot(pop1km, aes(x=TOT, y=N_BUDYNKI)) + geom_point() +
  coord_fixed(ratio = 1) + 
  xlab("Liczba ludności") + 
  ylab("Liczba mieszkań") + 
  geom_smooth() + 
  geom_abline(color = 'grey') + 
  theme_bw()

model_liniowy <- lm(TOT ~ N_BUDYNKI, data = pop1km)

par(mfrow = c(2, 2))
plot(model_liniowy, which = 1)
plot(model_liniowy, which = 2)
plot(model_liniowy, which = 3)
plot(model_liniowy, which = 4)
mtext("Ryc. 5 Wykresy diagnostyczne modelu liniowego", outer = TRUE, line = -1.5, cex = 1)
```

W jakim stopniu liczba ludności (TOT) jest wyjaśniana przez liczbę mieszkań?


### 2.2. Jakie są statystyki reszt? (residuals)
<div style="margin-left: 220px; font-size: 18px;">Ryc.6 Interaktywne wykresy reszt</div>
```{r, warning=FALSE, echo=FALSE}
resid_interact(model_liniowy)

cat("Statystyki", "\n")
print(summary(model_liniowy$residuals))

cat("Średnia: ", mean(model_liniowy$residuals))
```

# 3. Ocena dopasowania modelu (wykresy diagnostyczne, identyfikacja wartości odstających).
Wartości odstające można zidentyfikować wykorzystując wykresy diagnostyczne, a w szczególności wykres Residuals vs. Leverage.

```{r}
p <- autoplot(model_liniowy) + theme_classic()

gridExtra::grid.arrange(grobs = p@plots, top = "Ryc. 7 Wykresy diagnostyczne modelu liniowego")
  
```


```{r}
#dopasowanie modelu
smr_model_lm <-summary(model_liniowy)

c( R2 = smr_model_lm$r.squared, R2_adj = smr_model_lm$adj.r.squared)
```

~70% zmienności zmiennej TOT jest wyjaśniona przez zmienność zmiennej N_BUDYNKI.
<br>
```{r}
# Określenie dowolnego przedziału ufności dla współczynników modelu
confint(model_liniowy, level = 0.99)

outlierTest(model_liniowy)

ggplot(pop1km, aes(x=TOT, y=N_BUDYNKI)) + 
  geom_point() +
  geom_point(data = pop1km[c(21, 25, 34),], aes(x=TOT, y=N_BUDYNKI), color = "red", size = 4) +
  labs(title = "Ryc.8 Wykres rozrzutu z oznaczonymi punktami o wartościach odstających") +
  coord_fixed(ratio = 1) + 
  xlab("Liczba ludności") + 
  ylab("Liczba mieszkań") + 
  geom_smooth() + 
  geom_abline(color = 'grey') + 
  theme_bw()

```

```{r}
meanerror = mean(model_liniowy$residuals)
rmse = sqrt(mean((model_liniowy$residuals)^2))

print(paste("średni błąd estymacji modelu wynosi", meanerror, "natomiast pierwiastek średniego błędu kwadratowego wynosi", round(rmse,2)))
```

PYTANIA
Czego dowiadujemy się z wykresów diagnostycznych?
Czy model jest dobrze dopasowany?
Czy spełnione są założenia regresji liniowej?


# 4. Model po usunięciu wartości odstających

### 4.1 Model regresji

```{r}
# Usunięcie wierszy 21, 25 i 34
pop1km_n <- pop1km[-c(21, 25, 34), ]

# wykres rozrzutu
ggplot(pop1km_n, aes(x=TOT, y=N_BUDYNKI)) + geom_point() +
  labs(title = "Ryc.9 Wykres rozrzutu po usunięciu punktów z wartościami odstającymi") +
  coord_fixed(ratio = 1) + 
  xlab("Liczba ludności") + 
  ylab("Liczba mieszkań") + 
  geom_smooth() + 
  geom_abline(color = 'grey') + 
  theme_bw()

# model liniowy
model_liniowy_n <- lm(TOT ~ N_BUDYNKI, data = pop1km_n)

p1 <- autoplot(model_liniowy_n) + theme_classic()

gridExtra::grid.arrange(grobs = p1@plots, top = str_wrap("Ryc. 10 Wykresy diagnostyczne modelu liniowego po usunięciu punktów z wartościami odstającymi"))
```

### 4.2. Ocena modelu



```{r}
#dopasowanie modelu
smr_model_lm_n <-summary(model_liniowy_n)

c( R2 = smr_model_lm_n$r.squared, R2_adj = smr_model_lm_n$adj.r.squared)
```
~89% zmienności zmiennej TOT jest wyjaśniona przez zmienność zmiennej N_BUDYNKI.
<br>
```{r}
# Określenie dowolnego przedziału ufności dla współczynników modelu
confint(model_liniowy_n, level = 0.99)

outlierTest(model_liniowy_n)

ggplot(pop1km_n, aes(x=TOT, y=N_BUDYNKI)) + 
  geom_point() +
  geom_point(data = pop1km_n[c(65, 33),], aes(x=TOT, y=N_BUDYNKI), color = "red", size = 4) +
  labs(title = str_wrap("Ryc.11 Wykres rozrzutu z oznaczonymi punktami o wartościach odstających (po usunięciu punktów)")) +
  xlab("Liczba ludności") + 
  ylab("Liczba mieszkań") + 
  geom_smooth() + 
  geom_abline(color = 'grey') + 
  theme_bw()
```
<br>

```{r}
#WIZUALIZACJA
par(mfrow = c(2, 4))
plot(model_liniowy)
plot(model_liniowy_n)
mtext(str_wrap("Ryc. 12 Wykresy diagnostyczne modelu liniowego (pierwszy wiersz - przed usunięciem, drugi wiersz - po)"), adj = 1, line = 20.5, font = 2, cex = 0.8)
```


```{r}
```

```{r}
meanerror = mean(model_liniowy_n$residuals)
rmse = sqrt(mean((model_liniowy_n$residuals)^2))

print(paste("średni błąd estymacji modelu wynosi", meanerror, "natomiast pierwiastek średniego błędu kwadratowego wynosi", round(rmse,2)))
```


# 5. Wizualizacja wyników modelu na mapie
### 5.1. Mapa pokazująca oryginalne wartości liczby ludności (TOT)

```{r}
maxpop1 = max(c(pop1km$TOT, pop1km$EST_POP))

ggplot() +
  geom_sf(data = pop1km, aes(fill = TOT)) +
  scale_fill_gradient2(name = "Liczba ludności", low = "white", high = "red", limits = c(0,maxpop1)) +
  labs(fill = "Liczba ludności", title = "Ryc.13 Mapa oryginalnych wartości liczby ludności") +
  theme_bw() + theme(
    axis.text = element_blank(),
    axis.ticks = element_blank(),
    panel.grid = element_blank())
```

### 5.2. Mapa pokazującą estymowaną liczbę ludności (EST_POP)

```{r}
# Przewidywanie EST_POP na podstawie modelu liniowego
pop1km$EST_POP <- predict(model_liniowy, newdata = pop1km)

# Tworzenie mapy z estymowaną liczbą ludności (EST_POP)
ggplot() +
  geom_sf(data = pop1km, aes(fill = EST_POP)) +
  scale_fill_gradient2(name = "Liczba ludności", low = "white", high = "red", limits = c(0,maxpop1)) +
  labs(fill = "Estymowana liczba ludności", title = "Ryc.14 Mapa estymowanych wartości liczby ludności") +
  theme_bw() + theme(
    axis.text = element_blank(),
    axis.ticks = element_blank(),
    panel.grid = element_blank())
```

### 5.3. Mapa reszt (różnic między wartością obserwowaną TOT oraz EST_POP)

```{r}
# Obliczenie reszt
pop1km$Reszty <- pop1km$TOT - pop1km$EST_POP

# Tworzenie mapy reszt
ggplot() +
  geom_sf(data = pop1km, aes(fill = Reszty)) +
  scale_fill_gradient2(name = "Błąd estymacji", low = "blue", high = "red", limits = c(min(pop1km$Reszty), max(pop1km$Reszty))) +
  labs(fill = "Reszty", title = "Ryc.15 Mapa różnic między wartością obserwowaną liczby ludności a jej estymacją") +
  theme_bw() + theme(
    axis.text = element_blank(),
    axis.ticks = element_blank(),
    panel.grid = element_blank())
```

### 5.4. Mapa reszt przeklasyfikowaną do 3 klas (błędy ujemne, brak błędu, błędy dodatnie)

```{r, warning=FALSE}
# Przeklasyfikowanie reszt do trzech klas
pop1km$Klasy_reszt = case_when(
    pop1km$Reszty < 0 ~ "Niedoszacowane",
    pop1km$Reszty == 0 ~ "Brak błędu",
    pop1km$Reszty > 0 ~ "Przeszacowane",
  )

# Tworzenie mapy przeklasyfikowanych reszt
ggplot() +
  geom_sf(data = pop1km, aes(fill = Klasy_reszt)) +
  scale_fill_manual(name = "Typ błędu", values = c("Przeszacowane" = "red", "Brak błędu" = "white", "Niedoszacowane" = "blue")) +
  labs(title = "Ryc.16 Mapa zreklasyfikowanych błędów modelu") + 
  theme_bw() + theme(
    axis.text = element_blank(),
    axis.ticks = element_blank(),
    panel.grid = element_blank())
```


# 6. Statystyczna i przestrzenna analiza rokładu błędów modelu regresji na podstawie map oraz wyników modelu


```{r, warning=FALSE, echo=FALSE}
#Statystyki reszt
cat("Statystyki reszt:\n")
print(summary(pop1km$Reszty))
cat("Średnia reszt: ", mean(pop1km$Reszty), "\n")
cat("Odchylenie standardowe reszt: ", sd(pop1km$Reszty), "\n")
```


```{r}
# Histogram reszt
ggplot(pop1km, aes(x=Reszty)) +
  geom_histogram(bins=30, fill="blue", color="black") +
  labs(title = "Ryc.17 Histogram reszt") +
  xlab("Reszty") +
  ylab("Częstość") +
  theme_minimal()
```


# 7. Mapa rozmieszczenia ludności w siatce 100m, dane pomocnicze - liczba mieszkań.

```{r, include=FALSE}
library(sf)
library(leaflet)
library(viridis)
library(dplyr)
library(tidyr)

# Wczytanie danych z pliku SHP
grid100m <- st_read("dane_dasy/grid100m_2180.shp")

# Przekształcenie CRS dla grid100m na EPSG:4326
grid100m1 <- st_transform(grid100m, crs = 4326)

# Przekształcenie CRS dla pop1km na EPSG:4326
pop1km1 <- st_transform(pop1km, crs = 4326)

# Połączenie danych
pop_100m1 <- st_join(grid100m1, pop1km1, join = st_intersects)

# Obliczenie liczby mieszkań w każdej komórce siatki 100m
pop_100m1$l_mieszkaI <- pop_100m1$N_BUDYNKI / nrow(pop_100m1)


pop_100m1 <- pop_100m1 %>%
  mutate(TOT = replace_na(TOT, 0))

# Utworzenie palety kolorów za pomocą viridis
pal <- colorNumeric(palette = viridis(256), domain = pop_100m1$TOT)
```

```{r}
leaflet(data = pop_100m1, width = "100%", height = "600px") %>%
  addTiles() %>%
  addPolygons(
    data = pop_100m1,
    fillColor = ~pal(TOT),
    group = "Liczba ludności",
    color = "#BDBDC3",
    weight = 1,
    opacity = 1,
    fillOpacity = 1,
    highlightOptions = highlightOptions(
      weight = 2,
      color = "#666",
      fillOpacity = 1,
      bringToFront = TRUE
    ),
    label = ~paste("Liczba ludności:", TOT),
    labelOptions = labelOptions(
      style = list("font-weight" = "normal", padding = "3px 8px"),
      textsize = "15px",
      direction = "auto"
    )
  ) %>%
  addLegend(
    pal = pal,
    values = ~TOT,
    opacity = 1,
    title = "Liczba ludności",
    position = "bottomright"
  ) %>%
  addLayersControl(
    baseGroups = c("Podkład mapy"),
    overlayGroups = c("Liczba ludności"),
    options = layersControlOptions(collapsed = FALSE)
  ) %>%
  setView(lng = mean(st_coordinates(pop_100m1)[,1]), 
          lat = mean(st_coordinates(pop_100m1)[,2]), 
          zoom = 12)
```

# 8. Porównanie wyników obu modeli
<font size="4">Wykonanie analizy regresji liniowej określającej zależność między ogólną liczbą ludności a liczbą mieszkań daje dokładniejszy model, niż zależność między ogólną liczbą ludności a punktami adresowymi. Pomimo że w drugim modelu nie występują pola pozbawione błędu, to średni błąd wciąż jest znacznie mniejszy niż w przypadku pierwszego modelu. Z wykresów dowiadujemy się, że występują wartości odstające, które w znaczny sposób utrudniają odpowiednie dopasowanie modelu do danych, jak i wpływają na wyniki estymacji. Po usunięciu wartości odstających modele są lepiej dopasowane. W resztach są widoczne wzorce, na Q-Q Plot widoczne są odchylenia, reszty wykazują zmienną wariancję, a także obecne są wartości wpływowe. Te czynniki sprawiają, że nawet po usunięciu wartości odstających założenia regresji liniowej nie są spełnione wcale, bądź są spełnione tylko w części.